【裁判字號】    99,簡上,7
【裁判日期】    991119
【裁判案由】    分割共有物
【裁判全文】
臺灣臺東地方法院民事判決               99年度簡上字第7號
上  訴  人  乙○○○
訴訟代理人  甲○○
被  上訴人  卯○○
            辛○○
            己○○
            戊○○
            丙○○
            丁○○
            庚○○
            癸○○
            壬○○
            丑○○○
            吳碧霞
            子○○
            寅○○
            午○○
            未○○
            巳○○
            辰○○
上列當事人間請求分割共有物事件，上訴人對於中華民國98年12
月24日本院臺東簡易庭97年度東簡字第226號第一審判決提起上
訴，本院判決如下：
      主      文
原判決廢棄，發回本院臺東簡易庭。
      事實及理由
一、程序方面：
  (一)「第一審之訴訟程序有重大之瑕疵者，第二審法院得廢棄
    原判決，而將該事件發回原法院。但以因維持審級制度認為
    必要時為限。前項情形，應予當事人陳述意見之機會，如兩
    造同意願由第二審法院就該事件為裁判者，應自為判決。」
    ，民事訴訟法（下稱同法）第451條第1項、第2項定有明文
    ；「民事訴訟法第448條第1項（係指451條第1項於57年02
    月01日修正前之條文）所謂訴訟程序有重大之瑕疵者，係指
    第一審違背訴訟程序之規定，其違背與判決內容有因果關係
    ，或因訴訟程序違背規定，不適於為第二審辯論及判決之基
    礎者而言。」（最高法院48年臺上字第127號判例意旨參照
    ）；「因維持審級制度認為必要，而得將該事件發回原法
    院，係指若不將該事件發回，則該當事人即不能在該一審級
    為訴訟行為，實施其攻擊防禦方法，致有受不利益判決之虞
    ，而無異少經一審級保護者而言。」（最高法院81年度臺上
    字第2655號裁判意旨參照）；「所謂因維持審級制度之必
    要。係指當事人因在第一審之審級利益被剝奪，致受不利之
    判決，須發回原法以回復其審級利益而言。」（最高法院84
    年度臺上字第58號裁判意旨參照）；「第451條第1項..之
    判決，得不經言詞辯論為之。」（同法第453條）。
  (二)次按「民事訴訟法第199條第2項規定，審判長應向當事人
    發問或曉諭，令其陳述事實、聲明證據，或為其他必要之聲
    明及陳述，其所聲明及陳述有不明瞭或不完足者，應令其敘
    明或補充之云云，此為審判長（或獨任推事）因定訴訟關係
    之闡明權，同時並為其義務，故審判長對於訴訟關係未盡此
    項必要之處置，違背闡明之義務者，其訴訟程序即有重大瑕
    疵，而基此所為之判決，亦屬違背法令。」（最高法院43年
    臺上字第12號判例意旨參照）；「當事人對於代位權行使
    與否，意思不明時，審理事實法院之審判長，有依民事訴訟
    法第199條第2項行使闡明權之職責，其疏於行使，僅以其所
    有權生效要件欠缺，而為其敗訴之判決時，應認為有發回更
    審之原因。」（最高法院49年臺上字第1530號判例意旨參照
    ）。
  (三)至於「..上訴人起訴狀內已迭次載明「遺產分割」意旨，且
    依其聲明，亦似為遺產分割之聲明，上訴人求命為判決分割
    之土地、建物，亦為因繼承關係而處於公同共有狀態..。雖
    上訴人主張依民法第823條、824條提起分割共有物訴訟。惟
    此等不完足或不明瞭之處..。原審審判長並未就此行使闡明
    權，核為違背闡明之義務，是其訴訟程序即有重大瑕疵。原
    審基此認上訴人請求分割共有物之訴，為無理由，以判決駁
    回其訴，是其所為之判決，自屬違背法令。又上訴人經本院
    依前揭法文規定，行使闡明權後，乃表明係提起分割遺產訴
    訟..。果是如此，原審就有關分割遺產部分，悉未調查、審
    酌，故原審因前揭訴訟程序違背規定，已不適於為第二審辯
    論及裁判之基礎..。」（臺灣高等法院99年度上字第991 號
    判決意旨參照）｛見本院卷（下同）第64頁至第65頁：該判
    決資料｝。
二、原審則以：「四、..（二）查被告..等人（係指共17人），
    因繼承而為系爭土地應有部分10分之7之公同共有人，惟被
    告午○○、未○○、巳○○、辰○○於渠等被繼承人吳碧蓮
    死亡後尚未辦理繼承登記等情..，堪以認定。原告固以上開
    主張請求被告午○○、未○○、巳○○及辰○○應就系爭土
    地辦理繼承登記，惟被告午○○、未○○、巳○○及辰○○
    所繼承範圍僅限於被繼承人吳碧蓮之遺產，而非系爭土地全
    部，被告午○○、未○○、巳○○及辰○○當然不得逕就系
    爭土地辦理繼承登記；原告竟然聲明被告午○○、未○○、
    巳○○及辰○○應就系爭土地辦理繼承登記，自有未合；是
    以，原告此部分主張洵屬無據。又被告午○○、未○○、巳
    ○○及辰○○於渠等之被繼承人吳碧蓮死亡後，迄未辦理繼
    承登記，依民法第759條之法律規定，對於系爭土地即無處
    分權可資行使；原告請求被告午○○、未○○、巳○○及辰
    ○○應就系爭土地辦理繼承登記，為無理由，既如前述；本
    院自然無從基此為裁判分割，原告訴請分割系爭土地，即有
    未當，應予駁回。五、綜上，原告請求本院判決被告午○○
    、未○○、巳○○及辰○○應就系爭土地辦理繼承登記並分
    割如其主張所示，洵屬無據，應予駁回。」（第62頁至第63
    頁：該判決資料）。
三、上訴人因原審為其敗訴之判決，上訴人不服提起上訴，茲補
    陳理由略以：(一)上訴人對被上訴人午○○、未○○、巳○○
    及辰○○（下稱被告4人）併同其他之被上訴人為分割共有
    物之請求，並在原審審理時追加訴之聲明：請求被告4人為
    系爭土地『應繼分』辦理繼承登記，洵無不合。而應繼份係
    各繼承人對於遺產上一切權利義務所得繼承之比例，並非對
    於個別遺產之權利比例。而原審為此捨棄以應有部分、應繼
    分為基礎，囑託地政機關勘驗之分割方案即系爭土地共有人
    應有部分比例表，上訴人為求聲明之適法，遂於言詞辯論終
    結期日，在原審聲明：將追加聲明「被告午○○、未○○、
    巳○○及辰○○應將系爭土地之應繼分辦理繼承登記。」，
    更正為「被告午○○、未○○、巳○○及辰○○應將系爭土
    地辦理繼承登記」，刪除「之應繼分」四字。嗣經原審在判
    決理由載明：被告4人所繼承範圍僅限於被繼承人吳碧蓮之
    遺產，而非系爭土地全部，被告4人當然不得逕就系爭土地
    辦理繼承登記；上訴人竟然聲明被告4人應就系爭土地辦理
    繼承登記，自有未合等情。(二)而「系爭土地全部」非上訴人
    聲明之事項。請求被告4人就「系爭土地全部」辦理繼承登
    記，並非上訴人之真意。被告4人就「系爭土地」之遺物物
    權，並不因上訴人聲明刪除「之應繼分」4字而增減。原審
    創設被繼承人吳碧蓮之新物權為「系爭土地全部」。(三)原審
    未探求上訴人之真意，並使上訴人之不明瞭或不完足之聲明
    及陳述，有為敘明或補充之闡明，顯有程序上之重大瑕疵，
    若本件經本院判決確定，則原審之訴訟將視同未曾判決，將
    損及上訴人在原審之訴訟權利，有干格審級制度之虞，並聲
    明求為判決：廢棄原判決，並發回原審（第3頁至第4頁、第
    61頁：上訴人之上訴理由狀、聲請狀）。
四、經查：
  (一)被告4人為吳碧蓮（即系爭土地之共有人之一）之繼承人（
    原審(一)卷第13頁至第17頁：戶籍謄本影本），而吳碧蓮於民
    國89年4月15日死亡後，被告4人迄未就吳碧蓮對系爭土地之
    權利，辦理繼承登記（原審(一)卷第12頁：系爭土地登記謄本
    ）。
  (二)上訴人在原審於98年9月22日言詞辯論期日，曾聲明：「(一)
    被告午○○、未○○、巳○○及辰○○為訴訟標的之『應繼
    分』辦理繼承登記；(二)被告午○○、未○○、巳○○及辰○
    ○辦理繼承登記『後』，『兩造共有系爭土地』...（係指
    分割之方法）」等語（原審(二)卷第72頁：筆錄），嗣於同年
    12月10日言詞辯論期日，更正聲明為：「(一)被告午○○、未
    ○○、巳○○及辰○○就『系爭土地』辦理繼承登記；(二)『
    兩造共有系爭土地』..（係指分割之方法）」（原審(二)卷第
    178頁：筆錄）。
  (三)據此，(1)原審就：上訴人之真意是否係先就被告4人對吳碧
    蓮在系爭土地之「權利」（即吳碧蓮之遺產）辦理繼承登記
    後，始再接續就兩造「系爭土地之共有物」為分割乙情，揆
    諸前揭之說明，原審在上訴人之聲明或陳述有不明瞭或不完
    足時，即應向上訴人為發問或曉諭，令上訴人究係：對吳碧
    蓮在「系爭土地之權利」；或僅係就「系爭土地」辦理繼承
    登記詳為陳述，並為其他必要之聲明及陳述，或令其敘明或
    補充，應為當然。惟原審在並未就前開情節行使闡明權前，
    即基於：被告4人所繼承範圍僅限於被繼承人吳碧蓮之遺產
    ，而非系爭土地全部，被告4人當然不得逕就系爭土地辦理
    繼承登記；上訴人竟然聲明被告4人應就系爭土地辦理繼承
    登記，自有未合為由，而判決駁回上訴人請求分割共有物之
    訴（參原審判決理由）。本院認：核原審之判斷，似有違背
    闡明義務之嫌，故其訴訟程序即有重大瑕疵甚明。(2)又上訴
    人既於上訴後，補陳如理由欄第三點所示之理由，並指摘原
    審訴訟程序之重大瑕疵、已損其審級利益、應為廢棄發回原
    審等語（第61頁：上訴人之聲請狀）。據此，本院認為：原
    審因違反前揭闡明之義務，所致訴訟程序之瑕疵，顯已不適
    於為本院第二審辯論及判決之基礎。職是，上訴人前揭指摘
    ，為有理由，爰由本院不經言詞辯論，將原判決廢棄，發回
    原審法院重為審理，俾為適法。
五、據上論結：本件上訴為有理由，依民事訴訟法第436條之1第
    3 項、第451條第1項、第453條之規定，判決如主文所示。
                臺灣臺東地方法院民事庭
中    華    民    國    99    年    11    月    19    日
                          審判長法  官  李芳南
                                法  官  楊憶忠
                                法  官  陳兆翔
上為正本係照原本作成。
不得上訴。
中    華    民    國    99    年    11    月    19    日
                                書記官  吳明學

司法院資訊處製作；財團法人民間司法改革基金會備份。
